臺灣板橋地方法院民事判決　　　　　　 100年度簡上字第21號
上　訴　人　葉祐銘
訴訟代理人　周承武律師
被上訴人　　洪淑純
訴訟代理人　李進成律師
　　　　　　彭珮瑄律師
上列當事人間請求給付票款事件，上訴人對於中華民國99年11月
23日臺灣板橋地方法院板橋簡易庭99年度板簡字第670號第一審
判決提起上訴，經本院於100年4月13日言詞辯論終結，判決如下
：
    主  文
原判決關於駁回上訴人後開第二項之訴部分及訴訟費用之裁判廢
棄。
被上訴人應給付上訴人新台幣拾壹萬陸仟貳佰柒拾玖元，及自
民國九十八年十月二十四日起至清償日止，按年利率百分之六計
算之利息。
其餘上訴駁回。
第一、二審訴訟費用，由被上訴人負擔三分之二，餘由上訴人負
擔。
    事  實
壹、上訴人方面：
一、聲明：
  (一)原判決廢棄。
  (二)被上訴人應給付上訴人新台幣（下同）41萬元，及自民國98
    年10月24日起至清償日止，按年息百之6計算之利息。
  (三)第一、二審訴訟費用，由被上訴人負擔。
二、陳述：除與原判決記載相同茲引用者外，另補稱：
  (一)兩造就系爭支票並非直接前後手，被上訴人應依支票文義負
    發票人付款則責任：
  1.上訴人開設極品工程玻璃行，與訴外人善米設計工程有限公
    司（原名：燊懇設計工程有限公司；下稱善米公司）於98年
    1月2日定有承攬契約，約定由上訴人為該公司施作玻璃工程
    ，工程款則由該公司負責人郭萬鴻於訂約時先支付上訴人6
    萬元現金，並於98年3月9日交付由其岳母即被上訴人所簽發
    之系爭面額41萬元，發票日為98年6月10日之遠期支票1張充
    為工程款。上訴人於98年5月22日完工後，與郭萬鴻結算總
    工程款為528,900元，扣除簽約金6萬元及上期溢付之4,000
    元後，確認應給付工程款為464,900元，然上訴人提示該支
    票後，竟於98年10月23日因存款不足拒絕往來而遭退票。
  2.系爭支票為郭萬鴻親自交付與上訴人，故上訴人非直接自被
    上訴人手中取得系爭支票，自無上訴人與被上訴人間有前後
    手之關係，被上訴人自應依據支票文義負41萬元票款及法定
    遲延利息清償責任。
  (二)系爭支票係善米公司支付上訴人之工程款，並非承攬工程款
    之保證票：
    上訴人於98年5月22日完成承攬工作後，經與該公司負責人
    郭萬鴻結算工程款，經郭萬鴻親自書立計算書手稿及嗣後於
    98年5月26日出具正式打字計算之「極品玻璃工程行」工程
    款書可知，郭萬鴻交付之系爭支票為供善米公司支付上訴人
    之工程承攬報酬，而非承攬工程款保證票。
貳、被上訴人方面：
一、聲明：求為判決駁回上訴。
二、陳述：除與原判決記載相同茲引用者外，另補稱：
  (一)兩造就系爭支票屬直接前後手關係，被上訴人自得以系爭
    支票之原因關係作為抗辯：
  1.系爭支票存款帳戶及空白支票簿，由被上訴人合法授權予女
    兒洪雅麗供女婿郭萬福經營善米公司周轉使用，該支票存款
    帳戶均由洪雅麗、郭萬鴻存入款項以供支票兌現，故系爭支
    票由洪雅麗簽發，再由郭萬福交付上訴人之行為，自屬被上
    訴人所為之發票行為，縱系爭支票並未填寫受款人之姓名而
    屬無記名支票，然上訴人係經發票行為而直接取得系爭支票
    ，並無第三人交付之問題，故兩造間實為直接前後手之關係
    。
  2.兩造間就系爭支票既為直接前後手之關係，被上訴人得以支
    票原因關係加以抗辯，上訴人就美信診所玻璃工程之施作不
    僅未經驗收完畢（完工日即無從確定），且就工程之施作亦
    有下列瑕疵：
  (1)上訴人就3樓茶鏡部分工程施作瑕疵重大，善米公司自行修
    補亦無從修補完成（參原審被證4第2頁報價單，金額為8,42
    8元），此部分善米公司遭業主扣除全部款項8萬4,240元（
    參原審被證7、11）。
  (2)上訴人之施作尚有多處瑕疵，有驗收不合格之情況（參原審
    被證7），均由善米公司自行修補（參原審被證4第3頁），
    金額為1萬9,635元。
  (3)上訴人之遲延致工程進度落後，善米公司自行施作仍無法如
    期完工（參原審被證4第1頁，金額為9萬8,258元），善米公
    司亦遭業主以此為由扣除50萬元之保留款（參原審被證8）
    。
  (4)綜上，上訴人施作工程之瑕疵遭扣款及由善米公司代為施作
    支出費用，合計為71萬561元（計算式：8,428元 +84,240元
    + 19,635元+ 98,258元+ 500,000元=710,561元），經扣除
    後已逾上訴人主張之工程款，故上訴人已不得向善米公司請
    求給付工程款，上訴人請求被上訴人給付票款自無理由。
  (二)系爭支票為郭萬福經營之善米公司交付上訴人，充為承攬工
    程款之保證票，並非承攬工程報酬：
  1.上訴人與善米公司係於98年1、2月間成立承攬契約，約定由
    上訴人承攬台北市○○○路○段30號3樓至9樓之玻璃工程，
    此時上訴人尚未完成承攬工程，即無承攬報酬請求權，惟該
    工程所涉金額較龐大，善米公司即先簽發遠期支票（即系爭
    支票）予上訴人，作為擔保該承攬工程款給付之用，此觀善
    米公司負責人郭萬鴻於98年5月26日另與上訴人核算承攬工
    程款總額（參原審被證1、上證2）、上訴人之玻璃工程瑕疵
    未修復（參原審被證3、4、7、8），可知系爭支票絕非作為
    承攬工程款之支付，洵堪認定。
  2.上訴人提出之上證一單據載明「支票410,000，6/10」，並
    未經雙方簽名確認，故系爭支不能作為即先前交付系爭41萬
    元支票為工程款之支付；又觀上證一之內容，可知善米公司
    負責人郭萬鴻與上訴人僅係確認工程款為46萬4900元，並無
    將系爭支票作為該工程款給付之文義，至為灼然。
  3.上訴人基於與善米公司間承攬契約原因關係而取得系爭支票
    時（98年1、2月間交付），尚無承攬報酬請求權，就承攬工
    程亦未確定款項為何，就承攬工程之施作更未經驗收完成，
    善米公司焉可能於承攬契約成立時即給付工程款？此要與一
    般經驗法則未合，故系爭支票確實作為擔保善米公司日後工
    程款給付之用，顯屬有據。
  4.善米公司負責人郭萬福就系爭支票，已另交付10紙本票予上
    訴人，上訴人請求系爭41萬元票款即無理由。
  (1)郭萬鴻於98年5月26日與上訴人始就雙方工程款金額加以確
    認（此係尚未扣除瑕疵部分），同時（但發票日記載為98年
    5月27日）並書立發票人為郭萬鴻之本票10紙，金額合計為
    49萬5,000元作為工程款之支付，上訴人亦於原審言詞辯論
    程序自認（參原審99年9月21日言詞辯論筆錄），觀該10 紙
    本票之到期日分別為98年9月15日至99年3月15日，可知郭萬
    鴻與上訴人就該工程款已約定按月付款償還，有原審被證五
    本票十紙可稽，就系爭支票款項上訴人自不得重覆請求，核
    屬當然。
  (2)另就上訴人於民事上訴狀所提郭萬鴻對上訴人發出之手機簡
    訊內容「……當初支票是我們公司給的，事先已經告訴你了
    支票不會過，才將支票金額換成本票給你，何況還有美信業
    主驗收未過的問題還未處理完，既然你已經拿本票了，就不
    應該用支票的理由來騷擾……」（參民事上訴狀證3），益
    證被上訴人所述確為屬實，上訴人與郭萬鴻就工程款有延期
    、分期清償之合意，上訴人自應將系爭支票返還予被上訴人
    ，並不得據此為請求給付41萬元票款。
  (3)退萬步言，縱認為系爭41萬元票款仍存在（假設語氣非自認
    ），因兩造間為直接前後手關係，自受上訴人與善米公司間
    承攬契約（原因關係）之拘束，亦即善米公司如已支付工程
    款，上訴人就此部分即不得另向被上訴人請求支付票款，善
    米公司已陸續給付11萬5,000元之承攬工程款予上訴人（參
    原審被證2），此亦為上訴人於原審所不否認，上訴人此部
    分之請求，自屬無據。
參、兩造不爭執之事實：
一、被上訴人開設於板信商業銀行股份有限公司埔墘分行，第00
    0000000號支票帳戶，係授權其女洪雅麗簽發使用。又洪雅
    麗之夫郭萬鴻開設善米公司，故被上訴人亦同意洪雅麗簽發
    使用上開支票帳戶，供善米公司經營週轉上之使用。
二、善米公司承包業主即台北市○○○路○段30號美信診所裝潢
    設計工程。98年1或2月間，善米公司將上開工程其中之3樓
    至9樓玻璃製作工程，轉包由上訴人獨資經營之極品工程玻
    璃行負責施作。
三、上訴人與善米公司就上開玻璃工程成立承攬契約時（未訂立
    書面契約），由善米公司先行支付上訴人工程款現金6萬元
    ，另交付由被訴人授權洪雅麗簽發如原審附表所示之系爭41
    萬元支票，未記載受款人，發票日則記載為98年6月10日之
    遠期支票，經由被上訴人授權其女洪雅麗簽發，再由其夫郭
    萬鴻交由上訴人持有，作為善米公司對於上訴人給付系爭玻
    璃工程款之用（上訴人主張該支票是給付工程款，被上訴人
    主張是供擔保工程款之用）。
四、善米公司負責人郭萬鴻與上訴人就上開玻璃工程報酬確認為
    46萬504元及追加工程3萬775元，合計49萬1279元，扣除已
    付之6萬元後善米公司應給付上訴人工程款43萬1279，此有
    極品工程玻璃行對帳單可稽（原審卷第16頁）。郭萬鴻並於
    98年5月26日開立金額合計為46萬5,000元之本票10紙交付上
    訴人，作為本件玻璃工程款之給付。
五、上訴人持上開支票屆期提示後，因存款不足及拒絕往來戶等
    因素於98年10月23日遭退票，有台灣票據交換所退票理由單
    為證（支付命令卷第5頁）。
六、然善米公司就上開玻璃工程，除訂金6萬元外另已陸續給付
    上訴人11萬5,000元之承攬工程款予上訴人。
肆、兩造爭執之要旨：
一、兩造是否為系爭支票之直接前後手關係？
二、被上訴人以善米公司與上訴人間之系爭玻璃工程之履行為抗
    辯，有無理由？
三、系爭之支票是否為承攬公司之保證票？
伍、法院之判斷：
一、兩造為系爭支票之直接前後手關係：
  (一)按票據為文義證券，票據上之權利義務，固應遵守票據之文
    義性，基於「外觀解釋原則」與「客觀解釋原則」，悉依票
    據記載之文字以為決定，不得以票據以外之具體、個別情事
    資為判斷資料，加以變更或補充。惟依該「客觀解釋原則」
    ，解釋票據上所載文字之意義，仍須斟酌一般社會通念、日
    常情理、交易習慣與誠信原則，並兼顧助長票據流通、保護
    交易安全，暨票據「有效解釋原則」之目的，就票據所載文
    字內涵為合理之觀察，不得嚴格拘泥於所用之文字或辭句，
    始不失其票據文義性之真諦（最高法院93年度台抗字第733
    號裁定意旨參照）。
  (二)次按稱支票者，謂發票人簽發一定之金額，委託金融業者於
    見票時，無條件支付與受款人或執票人之票據；支票上未記
    載受款人者，以執票人為受款人，票據法第4條第1項、第12
    5條第2項，分別並有明文。又依票據法第13條之規定，票據
    債務人祗不得以自己與發票人或執票人之前手間所存抗辯之
    事由，對抗執票人，然如以其自己與執票人間所存抗辯之事
    由資為對抗，則非法所不許。而依前開票據「外觀解釋原則
    」，發票人將支票帳戶及印鑑授權第三人使用，由該第三人
    蓋用發票人印章完簽發為支付工具交付執票人時，縱支票未
    記載受款人，然形式上得以觀察執票人依法即屬受款人，其
    對於支票上記載之發票人自屬該票據上之直接當事人（最高
    法院87年度台簡上字第23號判決意旨參照）。從而，被上訴
    人主張伊開設於板信商業銀行股份有限公司埔墘分行，第00
    0000000號支票帳戶，係授權其女洪雅麗簽發使用。又洪雅
    麗之夫郭萬鴻開設善米公司，故被上訴人亦同意洪雅麗簽發
    使用上開支票帳戶，供善米公司經營週轉上之使用，系爭支
    票係經由被上訴人授權其女洪雅麗簽發，再由其夫郭萬鴻交
    由上訴人持有，作為善米公司對於上訴人間有關玻璃工程款
    之用等事實，既為兩造所不爭執，則上訴人以系爭支票受款
    人即執票人之地位，請求發票人即被上訴人清償票款，兩造
    自屬票據關係直接當事人。
二、被上訴人得以票據原因關係抗辯，並負舉證之責：
  (一)按票據乃文義證券及無因證券，票據上之權利義務，悉依票
    上所載文義定之，與其基礎之原因關係各自獨立，票據上權
    利之行使，不以其原因關係存在為前提，執票人行使票據上
    權利時，就其基礎之原因關係確係有效存在，不負舉證責任
    。若票據債務人以自己與執票人間所存抗辯之事由，對抗執
    票人，依票據法第13條規定觀之，應由票據債務人就該抗辯
    事由負舉證之責任（最高法院98年度台簡上字第17號判決意
    旨參照）。
  (二)承上，本件兩造間為系爭支票之直接前後手，被上訴人主張
    該支票係授權善米公司用以擔保對於上訴人承攬工程款之保
    證支票，因善米公司已另簽發10張本票清償工程款，且因上
    訴人施作工程之瑕疵，致善米公司遭業主扣款及代為施作所
    為之支出為71萬561元，此已逾上訴人主張之工程款金額，
    故上訴人已不得向善米公司請求給付工程款，被上訴人即無
    庸負發票人責任云云，既經上訴人否認，揆諸上開說明，被
    上訴人自應就其主張負舉證之責。
三、被上訴人就系爭支票之原因關係抗辯並無理由：
  (一)關於上訴人是否就系爭工程款已同意延期、分期及被上訴人
    已為清償之抗辯：
    被上訴人抗辯：善米公司負責人郭萬福就系爭支票債務，已
    另於98年5月26日簽發10紙本票予上訴人，顯見上訴人與郭
    萬鴻間就工程款有延期、分期清償之合意，上訴人自應將系
    爭支票返還予被上訴人，並不得據此為請求給付41萬元票款
    云云。惟查：
  1.因清償債務而對於債權人負擔新債務者，除當事人另有意思
    表示外，若新債務不履行時，其舊債務仍不消滅，民法第32
    0條定有明文，此即學說上所謂之新債清償。依該規定如債
    務人新債務不履行，則舊債務仍不消滅。
  2.善米公司郭萬福固有簽發發票日均為98年5月27日，面額5萬
    元本票9張、1萬5,000元本票1張合計金額46萬5,000元之10
    張本票交付上訴人持有，惟各該本票之付款到期日係自98年
    6月15日起至99年3月15日止，共分10期以每月15日分期付款
    方式，以資履行清償46萬5000元工程款，此有各該本票影本
    在卷可稽（見原審卷第63頁至第66頁），是上訴人縱有同意
    善米公司分期清償系爭工程款債務，然因上開本票均已屆期
    ，故上訴人自得請求善米公司給付工程款，而被上訴人自認
    迄今僅由郭萬福清償該工程款11萬5,000元，其餘並未支付
    （見不爭執事項第6項）；從而，被上訴抗辯系爭支票為上
    開工程款保證票縱屬真實，因善米公司仍未清償是項工程款
    債務，被上訴人即無從解免發票人保證付款之責，故被上訴
    人以之為原因關係為抗辯，顯無理由，不能成立。
  (二)關於上訴人是否因施工程瑕疵，致善米公司受有71萬561元
    損害之抗辯：
    被上訴人抗辯：上訴人為善米公司施作之玻璃工程有諸多瑕
    疵，致善米公司自行僱工修補並遭業主即美信診所扣款，合
    計受有71萬561元損害，故上訴人對於善米公司已無工程款
    請求權，被上訴人自無需負系爭支票發票人責任云云。惟查
    ：
  1.承攬之工作存有瑕疵者，定作人得定相當期限，請求承攬人
    修補之；承攬人不於所定期限內修補瑕疵者，定作人得解除
    契約或減少報酬，民法第493條第1項、第494條、第514條第
    1項分別定有明文，故定作人如無法舉證證明承攬人之工作
    瑕疵存在，且已有通知前去修補瑕疵之事實時，縱令定作人
    確有僱工修補而支出費用，亦不得請求承攬人償還之。
  2.被上訴人抗辯上訴人承攬系爭工作存有瑕疵之事實，業經上
    訴人否認，而被上訴人雖提出由順銨藝術玻璃有限公司於98
    年4月16日製表，記載自98年3月24日至同年4月14日止，銷
    貨應收帳款共計98,258元之對帳單影本1件（見原審卷44頁
    ），然其僅能證明該公司有向善米公司請款之事實而已，且
    上開單據就其中98年3月27日、3月29日、4月7日、4月14 日
    共計4筆金額均記載有「追加」2字，其是否可資證明上訴人
    施工存有瑕疵顯有可疑。又被上訴人主張上訴人就系爭3樓
    茶鏡部分工程施作瑕疵重大，由善米公司自行支出8,428 元
    修補亦無從修補完成，雖提出由喬鉅實業有限公司於98年6
    月12日出具之工程報價單（見原審卷第45頁），及由該公司
    於98年6月6日出具之玻璃挖洞磨光邊施工總計1萬9,635元之
    施工報價單為證（見原審卷第46頁），然觀諸上開報價單上
    僅有郭萬福之簽名而均無上訴人之簽認，且上開報價單均無
    法表明上訴人就系爭工程，有何種施工內容不符設計約定圖
    樣、施工說明或承攬合約之瑕疵存在，故自亦不足為上訴人
    工程瑕疵之證明，況被上訴人又無法舉證證明善米公司有通
    知上訴人前去修補瑕疵之事實，故縱令系爭工程存有瑕疵，
    惟善米公司既未定相當期限通知上訴人修補，其縱有逕行僱
    工修補所支出之費用，亦不得請求上訴人償還之。從而，被
    上訴人抗辯上訴人為善米公司施作之玻璃工程有諸多瑕疵而
    由善米公司自行僱工修補並遭業主即美信診所扣款共受有71
    萬561元損害，並主張與上訴人之工程款相抵銷之原因關係
    抗辯，自不足取。
四、上訴人對於善米公司仍有31萬6,279元之工程款請求權：
    上訴人主張其與善米公司負責人郭萬鴻，就系爭玻璃工程報
    酬確認為46萬504元及追加工程3萬775元，合計49萬1,279元
    ，扣除訂約時已付之6萬元後，善米公司應給付上訴人工程
    款為43萬1,279元，此有上訴人與郭萬福於98年5月26日簽具
    之極品工程玻璃行對帳單可稽（原審卷第16頁），自足認上
    訴人已依約履行承攬契約，否則雙方自無從確認工程款金額
    。又郭萬鴻並於前開確認對帳後，自98年6月16日起至同年9
    月12日止，先後7次以網路ＡＴＭ轉帳方式或寄發支票等方
    式，共計清償上訴人11萬5,000元工程款，此為兩造所不爭
    ，並有彰化銀行網路交易紀錄及新莊農會營盤分部支票等影
    本在卷可憑（見原審卷第33頁至第39頁），故上訴人對於善
    米公司仍有31萬6,279元之工程款請求權，洵堪認定（計算
    式：43萬1,279元-11萬5,000元=31萬6,279元）。
五、綜上所述，上訴人對於善米公司仍有31萬6,279元工程款請
    求權，故系爭41萬元支票原因關係，不論係充為工程款之支
    付亦或工程款支付之保證，上訴人均有權向被上訴人請求給
    付該部分等額之票款。
陸、結論：
一、上訴人基於系爭41萬元支票執票人地位，依票據法第126條
    、第133條規定，訴請發票人即被上訴人給付票款與利息，
    在31萬6279元及自退票後翌日起即自98年10月24日起至清償
    日止，按年利率百分之6計算利息之範圍內，為有理由，原
    審未查予以駁回，自有違誤。上訴人就該部分請求廢棄改判
    為有理由，應予准許。原判決關於駁回該部分及訴訟費用之
    裁判應予廢棄，由本院改判如主文第2項所示；至於逾此範
    圍之上訴為無理由，應予駁回上訴人該部分之上訴。
二、本件判決之基礎已臻明確，兩造其餘攻擊防禦方法及其他未
    經援用之證據，均與本判決所為前開判斷不生影響，無庸逐
    一論述，附此敘明。
三、據上論結，本件上訴為一部有理由，一部無理由，依民事訴
    訟法第436條之1第3項、第450條、第449條第1項、第463條
    、第79條，判決如主文。
中    華    民    國  100    年    4    月    27     日
                  民事第一庭    審判長法  官  李世貴
                                      法  官  許瑞東
                                      法  官  黎文德
以上正本證明與原本無異
本判決不得上訴
中    華    民    國  100    年    4    月    27     日
                                      書記官  呂昆